臺灣橋頭地方法院民事判決
110年度旗簡字第232號
原      告  石明譽  
訴訟代理人  黃有衡律師
被      告  石文己  
訴訟代理人  石紀    
            郭憲睿  
上列當事人間請求拆除地上物返還土地等事件，本院於民國111
年5月24日言詞辯論終結，判決如下：
    主      文
原告之訴駁回。
訴訟費用由原告負擔。
    事實及理由
一、原告主張：原告為高雄市○○區○○○段000○00地號土地（下稱3
    1土地）所有權人，被告為如附圖一編號ａ部分（面積65平方
    公尺，下稱系爭建物）之事實上處分權人，被告以系爭建物
    無權占有所坐落之31土地（下稱系爭土地），已侵害原告之
    所有權，自應將系爭建物拆除後，將系爭土地返還原告，爰
    依民法第767條第1項前段、中段規定提起本訴。聲明：被告
    應將系爭建物拆除後，將系爭土地返還原告。
二、被告則以：
（一）訴外人石文賢（即原告之祖父、被告之父）於民國50至60年間，在31土地、同段360之32地號土地（下稱32土地）興建如附圖二所示三合院（門牌號碼：高雄市○○區○○巷00號，下稱系爭三合院），石文賢有四子即被告、石正良（即原告之父）、石正忠、石正義，62年分家時，四人分別分得如附圖二所示長子房與小斜邊厝（即系爭建物）、二子房、三子房、四子房，石正忠、石正義又將三子房、四子房出售予被告。
（二）訴外人台灣糖業股份有限公司（下稱台糖公司）於90年左
      右，規劃將土地出售予占用人時，被告雖有意同時購買31
      、32土地，惟石正良不同意，被告為免日後發生土地使用
      權之爭議，遂於90年6月9日與石正良協議，約定若台糖公
      司出售31土地時，由石正良購買，惟如附圖二紅色斜線房
      屋（含系爭建物）為被告所有，且若前揭房屋有損壞需要
      維修時，石正良無異議同意被告可用鋼骨類建材維修（下
      稱系爭協議），故被告嗣後僅購買32土地。顯見，石正良
      已同意被告使用系爭土地，斯時，原告之年齡約32歲，亦
      應知悉此事。
（三）詎石正良違反前揭協議，改由其子即原告、石勝章購買31
      土地，石勝章嗣後再將其應有部分贈與原告，原告購買31
      土地時之年齡約38歲，應知悉系爭建物坐落31土地逾38年
      仍購買之，且遲至110年10月方與被告訴訟代理人石紀討
      論如何解決房地所有權不一之情事，顯係以詐欺方式侵害
      被告權益，且屬權利濫用。
（四）拆除系爭建物將有損害系爭三合院建築結構之虞等語，資
      為抗辯。聲明：原告之訴駁回。
三、本院得心證理由：
    按所有人對於無權占有或侵奪其所有物者，得請求返還之。
    對於妨害其所有權者，得請求除去之，民法第767條第1項前
    段、中段分別定有明文。次按以無權占有為原因，請求返還
    土地者，占有人對土地所有權存在之事實無爭執，而抗辯非
    無權占有者，應就其取得占有係有正當權源之事實負舉證責
    任。又按出售土地，除有下列情形之一者，得依讓售方式辦
    理外，應一律公開標售：占用本公司土地，其地上房屋係在
    民國82年7月21日前建築，而該房屋價值於申購時經評估其
    現值超過申報地價百分之十，且買受人為房屋所有人，並依
    法令所訂標準繳付使用補償金者，台糖公司89年5月制定之
    土地買賣作業交換要點7.2.6（下稱系爭要點）亦有明文。
    末按權利之行使，不得違反公共利益，或以損害他人為主要
    目的，民法第148條第1項復有明定。而權利之行使，是否以
    損害他人為主要目的，應就權利人因權利行使所能取得之利
    益，與他人及國家社會因其權利行使所受之損失，比較衡量
    以定之。倘其權利之行使，自己所得利益極少而他人及國家
    社會所受之損失甚大者，非不得視為以損害他人為主要目的
    ，此乃權利社會化之基本內涵所必然之解釋。系爭協議係債
    之關係，原則上固僅於當事人間有其效力，惟於具體個案，
    尚應斟酌當事人間之意思、交易情形及房屋使用土地之狀態
    等一切情狀，如認土地所有人行使所有權，違反誠信原則或
    公共利益或以損害他人為主要目的，仍應駁回其請求。是以
    ，受讓人若明知占有人係基於與債務人間之債之關係而占有
    該不動產，非屬無權占有，惟為使占有人無從基於債之關係
    為抗辯，脫免債務人容忍占有之義務而受讓該不動產者，其
    取得所有權之目的，顯在妨害有權占有人之占有，其行使物
    上請求權，自應認係以損害他人為主要目的，而為法所不許
    。經查：
（一）原告主張其為31土地所有權人，被告以系爭建物占有使用
      系爭土地等情，業據提出登記謄本為證（本院卷第15頁）
      ，亦有複丈成果圖可稽（本院卷第147頁），且為被告不
      爭執，堪信原告主張為真。職是，依系爭要點規定，被告
      即具有向台糖公司購買31土地之資格。
（二）被告抗辯稱其原欲同時購買31、32土地，惟因石正良不同
      意，兩人經協議後，同意由石正良、被告分別購買31、32
      土地，且同意各自建物占有使用對方之土地，此為原告所
      知悉，並提出協議書為證（本院卷第63頁）。爰審酌：
　１、被告既以系爭建物占有使用系爭土地，若未購得31土地或
      未獲得31土地所有權人同意，則將有被訴拆除系爭建物之
      虞，且被告符合向台糖公司購買31土地之資格，其亦稱原
      有意購買31土地，被告既符合購買31土地資格，亦有購買
      意願，最後卻未購買，必有一定原因存在，被告抗辯稱此
      係因有系爭協議存在，與事理相符。
　２、原告自陳原告一家亦有建物坐落32土地上（本院卷第210頁
      ），而被告自96年向台糖公司購買32土地起迄今，均未起
      訴請求原告一家將坐落32土地上之建物拆除，被告稱此係
      因其與石正良有系爭協議之故，與事理無違。。
　３、原告為石正良之子，與石正良屬親近之人，石正良、被告
      為系爭協議時，原告年齡約32歲，並非不知事理之人，且
      原告一家現仍有供原告一家使用之建物坐落32土地上，而
      原告自91年5月29日取得31土地應有部分19年多後，始於1
      10年11月提起本訴起訴被告拆除還地，兩家人既能相安無
      事，分別占有對方之土地至110年11月止，若原告不知悉
      系爭協議存在，何以能心安理得繼續使用原告一家所有坐
      落32土地上之建物，又怎能讓被告以系爭建物占用系爭土
      地達19年之久，故被告抗辯稱原告原即知悉系爭協議存在
      乙節，應屬事實。
（三）原告雖非系爭協議之當事人，然其原即知悉系爭協議存在
      ，業如前述，原告亦未提出證據證明其符合向台糖公司購
      買31土地之資格，則被告抗辯稱係石正良安排由不具購買
      31土地資格之原告、石勝章購買31土地乙事，應可採信。
      原告購買31土地之權利係受讓於石正良，被告亦係因系爭
      協議而未與原告競爭購買31土地，本於權利義務相對性原
      則，原告於購得31土地後，自應有依系爭協議容忍系爭建
      物坐落系爭土地上之義務，而不能反稱不受系爭協議拘束
      ，而向被告請求拆除系爭建物。
（四）若本件判令被告將系爭建物拆除後，將系爭土地返還原告
      ，被告勢必會另行起訴請求原告或石正良將渠等所有坐落
      32土地上之建物拆除，若前揭建物為石正良所有，石正良
      即可主張其依系爭協議可占有使用前揭建物所坐落之32土
      地，若如此，更得以認定原告、石正良明知被告係基於系
      爭協議而占有系爭土地，非屬無權占有，惟為使被告無從
      基於債之關係為抗辯，脫免石正良容忍被告占有系爭土地
      之義務，而由原告出面購買31土地，石正良未依系爭協議
      購買31土地，反由原告出面購買之目的，顯在妨害被告之
      有權占有。再者，31土地為山坡地保育區、林業用地，若
      將系爭建物拆除後，原告顯無法於原地另行興建建物使用
      ，由前揭情事，足以認定原告訴請被告拆除系爭建物，係
      屬損人不利己之行為，原告行使物上請求權，既係以損害
      他人為主要目的，即為法所不許。
（五）據此，被告係依系爭協議占有使用系爭土地，而有占有使
      用系爭土地之合法權源，原告提起本件訴訟亦屬權利濫用
      ，故原告請求如訴之聲明所示，洵屬無據。
四、綜上所述，原告依民法第767條第1項前段、中段規定，請求
    如訴之聲明所示，為無理由，應予駁回。
五、本件事證已臻明確，兩造其餘攻擊防禦方法及證據，核與判
    決結果不生影響，爰不一一論列，併此敘明。　　
六、訴訟費用負擔之依據：民事訴訟法第78條。
中　　華　　民　　國　　111 　年　　6 　　月　　6 　　日
          　　　　旗山簡易庭  法　　　官  呂明龍
以上正本係照原本作成。
如不服本判決，應於送達後20日內，向本院提出上訴狀並表明上
訴理由，如於本判決宣示後送達前提起上訴者，應於判決送達後
20日內補提上訴理由書（須附繕本）。　　　　　　　　　
中　　華　　民　　國　　111 　年　　6 　　月　　6 　　日
      　　　　　　　　　　　　書　記　官  陳秋燕　　　
附圖一：高雄市政府地政局旗山地政事務所民國110年12月14日
        旗法土字第91800號複丈成果圖
附圖二：被告提出之地籍圖。